臺灣高等法院刑事判決　　　　　　　　　　　　　九十一年度上更(一)字第五二六號
　　上　訴　人　臺灣臺北地方法院檢察署檢察官
　　上　訴　人
　　即　被　告　甲○○
　　選任辯護人　王東山
　　　　　　　　王瀅雅
　　　　　　　　許文生
右上訴人，因被告殺人案件，不服臺灣臺北地方法院，八十八年度重訴字第二九號，
中華民國八十九年九月五日第一審判決（起訴案號：臺灣臺北地方法院檢察署八十八
年度偵字第一０一四五、一四五六四、一四六八五號）提起上訴，經判決後，由最高
法院發回更審，本院判決如左：
    主  文
原判決關於殺人部分及定執行部分均撤銷。
甲○○殺人，處有期徒刑拾伍年，禠奪公權捌年。
附表所示槍支乙枝沒收。
    事  實
一、甲○○（係黑道幫派份子，業經裁定交付感訓處分確定）前因於八十七年底，與
    不詳姓名年籍綽號「小胖」之男子有賭債糾紛，而唐重生（前北聯幫幫主）為助
    其友人「小胖」處理該筆賭債，與甲○○曾有口角爭執，致雙方發生怨隙。嗣甲
    ○○於八十八年五月二十七日下午五時許，自長春路某賓館處駕駛車牌號碼ＣＱ
    －六五五六號自用小客車，載同不知情之女友林美瑤至其台北市○○○路○段住
    處，車行經農安街近一二五巷時，瞥見唐重生獨自一人自農安街對向走來右轉至
    一二五巷內，欲至馬偕藥房，甲○○欲藉此難得擺脫唐重生身邊其他黑道兄弟干
    擾，而得與唐重生單獨商議解決彼此間積存怨恨之機會，先打電話給同為北聯幫
    成員的朋友綽號「阿青」者，欲請阿青前來協調伊與唐重生之積怨，然阿青表示
    需一個鐘頭左右才能過來。甲○○為避免喪失此次當面與唐重生商議解決彼此積
    怨之機會，乃駕車跟隨緩慢駛入該一二五巷內，見唐重生步入該巷二０號馬偕藥
    房後，甲○○即右轉至該巷二二號對面之無名巷內，復右轉出吉林路，送女友下
    車返家後，隨即駕車駛返吉林路，將車違規停至吉林路與上揭無名巷口處，於同
    日下午五時四十分許，見唐重生走出馬偕藥房，即速下車，並習慣性隨身攜帶如
    附表編號一之手槍一支置於左褲袋內，而以小跑步穿過該無名巷，當時唐重生已
    經在農安街一二五巷二四、二六號前之檳榔攤前購買完香菸，面向馬偕藥房方向
    折返，見甲○○自左前方沿無名巷走來，二人見面後因談判不協，經一陣拉扯之
    後，唐重生與甲○○乃掏槍對峙，甲○○乃基於殺人之犯意，迅即將其手槍上膛
    並即在槍口距唐重生約五十六公分至七十六公分之間，約一手臂長之近距離下，
    自唐重生之右側前方，以水平略往下之角度，朝唐重生胸部射擊一發子彈，致該
    子彈自唐重生之右前胸進入胸腔，傷及右肺及心臟，貫穿右肺、心臟後，自左背
    後腋下肩胛部下方距地高一二二公分射出；唐重生要害中彈負傷後，隨即一邊朝
    馬偕藥房方向逃命，一邊右側身回頭以置於腰際之右手持槍，同時以左手拉滑套
    朝向甲○○射擊，惟因傷勢過重，致左手拉滑套未能拉至底即彈回（子彈未上膛
    ），擊錘因而固定在後，甲○○見唐重生中彈受重傷後已體力不支，仍基於前揭
    殺人之犯意，接續朝唐重生射擊二槍，其中一子彈自唐重生右大腿外側距腳跟五
    十五公分處射入，在右大腿內側距腳跟五十三公分處射出，貫穿右大腿，另一子
    彈則擊中案外人馬明煌所有停放在上開巷道，車牌號碼ＢＺ－五一○九號自用小
    客車之前擋風玻璃（毀損部分未據告訴），彈頭掉落在駕駛座左側座椅下，而在
    唐重生逃入馬偕藥房之時，甲○○迅沿上揭無名巷道棄車逃逸，唐重生因上開右
    胸及右大腿槍傷致大量出血，當場休克死亡。
二、案經臺北縣警察局中和分局及臺北市政府警察局中山分局報請臺北地方法院檢察
    署檢察官偵查起訴。
    理  由
一、訊據上訴人即被告甲○○坦承確有向唐重生開槍射擊，然否認蓄意殺人，辯稱：
    伊開第一槍是為了要搶唐重生的槍。當天遇到唐重生，從他的後方用左手拍他的
    右肩膀，問他重哥你要去哪裡，本來覺得他還滿友善的，結果他就轉身拔槍，要
    對伊射搫，當時要搶他的槍，所以將他的右手打出去，他剛好向右轉四十五度，
    伊就趁機拔槍，朝他射擊，但當時並不知道是誰中槍，伊已經傻住，等回神，看
    他往檳榔攤方向要跑去，伊也正往無名巷跑，但回頭怕他追過來，因為他身著黑
    色衣褲，所以還不知道到底誰中槍，看他好像要向伊射擊的樣子，所以才射二槍
    ，且當時伊車子停在吉林路口，車上還有證件。伊因為害怕也沒有將車子開走，
    所以絕對沒有預謀的意思云云，辯護人則以(一)按對於現在不法之侵害，而出於防
    衛自己或他人權利之行為，不罰。但其防衛行為過當者，得減輕或免刑其刑，刑
    法第二十三條定有明文；又刑法上之防衛行為，衹以基於排除現在不法之侵害而
    不超過必要之程度為已足，不以出於不得已之行為為條件，刑法第三十六條之規
    定，衹以出於防衛權利而對於現在不法之侵害皆在防衛權作用範圍內，原不以侵
    害之大小與行為之輕重相權衡而有所變更，縱使防衛行為超過必要程度，亦僅生
    防衛過當問題，尚不能認非防衛之行為。刑法上之防衛行為，衹以基於排除現在
    不法之侵害為已足，防衛過當，指防衛行為超越必要之程度而言，防衛行為是否
    超越必要之程度，須就實施之情節而為判斷，即應就不法侵害者之攻擊方法其緩
    急情勢，由客觀上審察防衛權利者之反擊行為，是否出於必要以定之。亦經最高
    法院著有廿六年渝上字第一五二０號、十八年上字第一四六九號、六十三年台上
    字第二一０四號判例可供參照。(二)本案被害人唐君原係北聯幫主，在黑道中自非
    等閒之輩，被告對之自係敬畏三分，因知「小胖」賭債問題之處理而與唐君稍生
    嫌隙，深感危機四伏，乃亟思與唐君當面解釋以消心結，而被告因年輕氣盛，又
    熱心過度，常遭「強出頭」之譏，因此難免與人結怨，故攜槍防身，實非專門針
    對唐君而來，本案被告到案之際，身受槍擊重傷，失血過多，警方又未即時送醫
    治療，致警訊之際，精神恍惚，情緒低落，一度失控而喪失求生慾念，是故於警
    訊中之供詞類多應付警方窮追猛打之疲勞訊問，其內容與事實多有出入，嗣於偵
    審中審訊之檢察官或法官亦都以警訊內容為基礎而再行訊問，被告亦未多加解釋
    ，僅一再說明攜槍僅為防身，被告與唐君並無深仇大恨，雙方均無致對方於死地
    之意圖，本案槍擊事件，純係偶發，至為灼然。(三)唐君之槍支擊錘已後扳，依鑑
    定證人之說明，應可證明唐君於案發當時已完成扣動扳機之動作（即已完射擊動
    作），擊錘始會在後，另原審法院八十九年八月十一日勘驗九０手槍之射擊準備
    動作之情節，亦可證實唐君於案發當日誤以為其持有之槍枝子彈已上膛（實則可
    能因滑套未拉到底，故子彈未上膛）而作射擊動作，另於八十九年八月十八日當
    庭示範唐君持有系爭槍枝，於扣扳機未到底情形下，擊錘亦固定在後（一半），
    適亦符合唐君上開槍枝於案發後之狀態（即子彈未上膛，擊錘固定在後），是故
    亦可判斷當時唐君確已作出射擊動作（扣扳機），應無爭議。故苟非唐君毒癮深
    重，影響其精神及反應，故有誤判情況（誤以為子彈已上膛），乃至扣動扳機而
    無子彈射出，被害之人恐非唐君等語為被告辯護。惟查：
  (一)前揭唐重生因處理退票問題而至農安街一二五巷二十號馬偕藥房，復因牙痛購藥
    ，被告載同女友林美瑤途經農安街瞥見唐重生，乃駕車跟隨入該街一二五巷內，
    始悉唐重生在該藥房，嗣先載女友返家下車後始駛返吉林路並違規停駛於與無名
    巷交叉口乙節，有證人邱連得（馬偕藥房老闆）供稱唐有一張開給伊之票退票，
    面額五十萬元，可能來找伊延期（參相驗卷第八七頁），又證人李瓊（馬偕藥
    房老闆娘）證稱：「當時死者來說牙疼，說因剛從賭場出來，熬夜所以牙痛」（
    見相驗卷第八八頁），又證人林美瑤於原審訊問時結證稱：「他來找我，帶我去
    賓館，在長春路附近，．．後來是下午快五點才離開，沒去到他處，他送我去上
    課，我到家時是五點十分左右，中途沒有去別的地方，路途大約開了十五分吧，
    我們從長春路出來，有經過農安街，路線不太記得了，好像有經過吉林路，好像
    經過馬偕西藥房，他繞進去巷子裡，因為他有看到一個人，他說看到一個穿白色
    衣服的人走進巷子裡，他才把車子開進去．．到建國北路左轉到我家，他沒有下
    車就走了，那天下午沒接到電話，那天好像關機，偶然他睡覺或和我在一起，他
    會關機．．在路上的時候，他在車子裡才開機吧；他在車上有講電話，吳好像是
    看到那個人之後講電話。」等語一致（見原審卷第三三七至三三八頁），核與被
    告稱因載女友回家，在途中瞥見唐重生，即聯絡綽號「阿青」者，欲邀阿青前來
    幫忙協調解決伊與唐重生之積怨等語相符。又被告駕車行經無名巷後出吉林路，
    亦經無名巷從事麵攤工作之人劉怡秀證述目擊車輛經過等語（見相驗卷第八一頁
    ）。雖證人劉怡秀證稱多次見被告駕車繞行該處，惟此為被告否認，辯稱僅有一
    次，惟查另一證人陳嘉善於農安街一二五巷二七號擺水果攤，在一二五巷與無名
    巷交叉處，隔無名巷與同巷二三號麵攤斜相對，該一二五巷寬約七．五公尺，與
    寬約七公尺之無名巷垂直交叉，有原審八十九年八月四日勘驗筆錄可憑，被告當
    日駕駛之銀色賓士大型車輛在該窄巷內極其醒目，倘在一二五巷、無名巷中繞行
    數次，陳嘉善應會注意該車在附近繞行，惟其證稱當天未見有賓士車在附近繞行
    （見原審卷一七五頁），一二五巷二六號冷氣行莊士弘所證述者同，是劉怡秀稱
    曾見該車在附近繞行三次云云，其所述次數或有錯誤。又證人賴啟才（該日六時
    許現場勘驗警員）亦證稱：「在吉林路近農安街巷口文具店處發現一可疑車輛，
    是銀色ＣＱ－六五五六，賓士Ｓ三二０，它停放在紅磚道旁，該處之前已有車被
    拖吊的痕跡，但該車又停放該地，且車朝農安街一二五巷，在該車上應可監視馬
    偕診所出入的情形。該處停放點為經常拖吊加強處，且劃紅線」（見第一０一四
    五號偵查卷〔以下皆稱偵查卷〕第四二頁）；證人李瓊另證稱：「那天唐重生
    來西藥房，從他來找我，到最後在西藥房倒下大約一、二十分鐘」（見原審卷第
    三三二頁），復經原審八十九年八月四日現場勘驗結果，自被告當時停車處距馬
    偕西藥房約四十五公尺，從停車位置巷口確可見馬偕西藥房，經原審實際現場測
    試，自下午五時五十三分左右自馬偕西藥房出發，至建國北路口僅耗時約四分鐘
    ，距離約七百公尺，有現場勘驗筆錄在卷可稽，是被告供稱自農安街遇見唐重生
    ，見唐重生轉進一二五巷馬偕藥房後，送返女友回建國北路，再折返無名巷口違
    規停車（未耗多時尋停車位），需時不逾十五分鐘，與上揭李瓊上開證詞稱唐
    重生在其店內停留約十餘分鐘乙節，並無扞格。
  (二)本案槍擊前，唐重生前往檳榔攤購菸後往回走向馬偕藥房，被告自無名巷方向走
    來，二人碰面後因談判不協，經一陣拉扯（此有證人林明毅之證言可稽，見相驗
    第十四、十五頁）之後，唐重生自腰際取出具殺傷力之以色列ＩＭＩ廠ＪＥＲＩ
    ＣＨＯ九四一Ｆ型口徑九釐米之半自動手槍一支乙節，此業經證人林明毅（農安
    街一二五巷二四、二六號前檳榔攤）證稱：「之前黑衣男子來我攤位買菸，白衣
    男子較黑衣人高」（相驗卷一六頁），又證人莊士弘（農安街一二五巷二六號冷
    氣行維修保養員工）證稱：「我在受僱之檳榔攤前看到一位黑上衣男子，約一百
    七十五公分瘦之成年男子與一位身穿白色上衣著長褲成年男子互拉扯．．因白衣
    服的人被檳榔攤擋住，只見黑色那位拔出手槍（腰際間），約二三公分長，見狀
    即進入電器行」，「我是看到其中一名男子從無名巷快速跑至一二五巷後（是徒
    步，身後並無他人一同過來）就與另一名男子拉扯，中間沒有交談即互拉扯，拉
    扯約三、四秒，其中一位黑色衣服的人就掏槍了。」（參相驗卷第一四、一五頁
    ）「一名穿白上衣男子跑進一二五巷五六號檳榔攤前與一名穿黑衣男子以手要抱
    住或拉拉扯扯之動作，但沒有聽見有爭吵之聲音」，「因我是蹲著在工作，只抬
    頭看見其中一人手從腰際掏出一把手槍後，我就往店內跑，不敢向外追出察看，
    但下半身看見手持槍的人是穿黑或深色之長褲。」（見相驗卷第一四二頁）「我
    只看見一個人掏槍，至於另外一個人，有無掏出槍或先掏槍，我不清楚，至於後
    來槍擊經過，因我跑入店中，就沒看到」（見偵查卷第一七一頁），「我蹲在門
    口，看到一個人自前面走向檳榔攤，我不理他們，後來再抬頭看，那時他們二人
    在攤販前，其中有個人背對我，穿黑褲子，另外一個人被擋住了，黑衣褲的那人
    有拔槍，那天有下雨（毛毛雨）他們推來推去，之前沒有發生聲響，我不理會，
    之後看到黑衣褲的人拔槍，我看了幾秒鐘，就往裡面跑，我沒有看到誰跌倒，我
    不能確定自巷口進來的人站在那裡，槍好像是黑的．．我可以確定那兩個人推來
    推去，向西藥房移動」可憑（見原審卷第三五一頁）。按證人林明毅、莊士弘證
    稱未聽見唐重生與被告交談，只見二人互相拉扯，惟查案發當時係下午五時許，
    且下毛毛雨，又值下班時間，路上車輛眾多，復以證人與被告及唐重生當時所在
    位置距離二、三個店面或係壹街道寬，則證人等委難聽見被告與唐重生交談。又
    證人莊士弘雖證稱看見黑衣人掏槍，惟依案發當時證人莊士弘所在地點乃背對著
    被告甲○○，且證人莊士弘當時係蹲在其公司前之騎樓下工作，雖其證稱僅看見
    黑衣人（即唐重生）掏槍，然當時被告有無掏槍與唐重生對峙，因其係背對著證
    人莊士弘，且二人拉扯對峙之地點離證人莊士弘工作之電器行有二、三個店面之
    遠，又有檳榔攤擋住，則證人莊士弘未見白衣人（即被告）掏槍，並無法即推論
    被告當時未掏槍與唐重生對峙。另掏槍之先後，與誰先開槍無關，因欲開槍射擊
    時，尚需解開槍枝保險，拉滑套，使子彈上膛，進入可射擊之位置狀態，再行擊
    發子彈，擊錘按板機錘即可推進撞針，撞針撞擊子彈底火燃燒，引燃火藥方完成
    射擊動作，而開槍先後涉及射擊者之反應、技巧、體力等因素，故即使係唐重生
    先掏槍，然被告於原審即供稱伊係在一瞬間即上膛，馬上開第一槍且未見唐重生
    拉滑套；另供稱唐只有在遭伊射擊第一發子彈後往西藥房跑時，唐重生才有拉滑
    套之動作等語（見原審卷第三六六至三六九頁），足見當時被告並非處於生命有
    遭戕害之虞，其舉槍對被告射擊當時顯係基於殺人犯意而為之。
  (三)被告射擊第一槍之前，雖唐重生確曾持槍與被告對峙，此有證人李瓊證稱：「
    我當時站在開設之馬偕藥局門口，看見綽號「蟲蟲」（即唐重生）與一名男子持
    槍對峙（見相驗卷第五八頁）」「他（往）外走，我跟著他身後，打開診所門要
    找他時，就看到死者就站在水果攤前，背對著我，另一人與他對峙，兩人持槍互
    對」、「他們開槍情形我沒看到，我已躲入店內」（見相驗卷第八八頁），「唐
    重生背對著我，另一人與他對峙，二人持槍互對，都站著，都持槍．．他比「重
    重」（即蟲蟲）高十幾公分」，「當時他們二人都站著，沒有人跌倒在地，兩人
    平舉持槍對峙．．當時他們站距離很近只二、三步遠，我跑進藥局不久，就聽到
    重重衝進我店內．．」（見偵查卷第一六九頁背面），「出去時他們都有拿槍，
    我那時還沒有聽到槍聲，就馬上躲回來，我看到唐重生及甲○○各拿槍互對，就
    進來了」（見原審卷第三三二頁）等語可稽。
  (四)被告對唐重生射擊第一槍後，唐重生邊退向馬偕藥房，邊側身朝被告方向作射擊
    狀，被告續向唐重生連開二槍後沿無名巷逃往吉林路之事實，有證人陳嘉善（農
    安街一二五巷二七號水果攤）之證詞：「我在水果攤聽到乙聲槍聲響即抬起頭來
    發現綽號重重之人手持乙把手槍，轉身要逃入西藥房．．有見到他（唐）有對歹
    徒作開槍狀後轉身，歹徒再對他開槍」（見相驗卷第六七頁以下），「聽到砰一
    聲，於是抬頭看見．．雙方舉槍互相射擊，但是灰白上衣男子連開二槍」（見相
    驗卷第一０二頁），「我見到重重要跑進馬偕藥房時，手有拿槍，邊退邊拿槍對
    另一位男子做開槍狀」（見原審卷第一七五頁），「一個已往西藥房跑，另一人
    跑向吉林路去」（見原審卷第三五一頁背面）及證人鍾貞娣（係農安街一二五巷
    二三號麵攤之攤販）證稱：「聽到槍聲後，看到白衣黑褲男子從我店前路過」，
    及證人邱連得稱有聽到三聲槍響（見相驗卷第八五頁）等語可憑。
  (五)被告身高約一八０公分，以頭頂至肩下降高度約二五至三五公分，即高約一四五
    至一五五公分，則以平舉槍枝計，被告所射擊之第一槍，在槍口與唐重生約五十
    六公分至七十六公分之間，約一手臂長之距離下，自唐重生之右側前方，以水平
    略往下之角度，朝唐重生胸部射擊一發子彈，致該子彈自唐重生之右前胸進入，
    穿過胸腔，傷及右肺及心臟，貫穿右肺、心臟後，自左背後腋下肩胛部下方距地
    高一二二公分射出；被告所射擊之接連二槍，其中一槍朝唐重生右大腿處射擊一
    發子彈，子彈自唐重生右大腿外側距腳跟五十五公分處射入，在右大腿內側距腳
    跟五十三公分處射出，貫穿右大腿，唐重生即因右胸及右大腿槍傷致大量出血，
    當場休克死亡；另一槍則擊中案外人馬明煌所有停放在農安街一二五巷道，車牌
    號碼ＢＺ－五一○九號自用小客車之前擋風玻璃，彈頭掉落在駕駛座左側座椅下
    等情，亦經臺灣台北地方法院檢察署檢察官督同法醫師相驗屍體及解剖屍體複驗
    屬實，有勘驗筆錄、法務部法醫研究所八十八年七月十七日函附（八八）法醫所
    醫鑑字第○五五二號鑑定書，及台北市政府警察局八十八年七月二（原審誤為一
    ）日北市警刑鑑字第八八二五四二六七００號函附中山分局轄內唐重生命案現場
    勘查報告可按。
  (六)並經證人即台北市警察局刑事鑑識中心員警丙○○證述到現場時唐重生身上原本
    有一把槍已被中山分局人員拿起交付鑑識（本院九十一年七月十二日訊問筆錄）
    ，證人即中山分局偵查員乙○○則供述不確定有無親自從死者手上取下手槍，但
    確定槍是伊交付鑑識人員（本院九十一年八月九日訊問筆錄），證人即現場目擊
    之邱連得於偵查中證陳，救護人員到場翻開死者身子時，發現死者手中有槍（有
    上膛）等情甚詳（相字卷第八十六頁反面），復參酌台北市警察局中山分局偵辦
    唐重生命案初步偵查報告中所載「三、西藥房老板邱連得太太（當時邱姓老闆在
    二樓聽開槍聲，亦往外探頭看，發現歹徒逃離）立即打一一九，經消防局救護車
    趕赴現場發現死者死亡，屍體下遺有制式手槍一把：：擊錘已後扳（消防局人員
    立即以塑膠袋裝置）交由趕赴現場人員處理等情（相字卷第三七０號第四九頁）
    ，堪認上揭台北市警察局中山分局現場勘查報告內容所載，唐重生陳屍處右手仍
    緊握一把手槍，擊鎚已固定在後，子彈卻未進入槍膛等情，應與事實相符。經原
    審於現場履勘時，到場勘驗圓山派出所警員之九０手槍，不論該槍是否上彈匣，
    拉滑套未拉到底時，滑套彈回後，擊錘仍固定在後，復經原審當庭測試唐重生持
    有之九厘米半自動手槍，退彈匣後（與內有子彈情形相同）拉滑套不拉到底，放
    手滑套彈回去後，擊錘亦會完全固定在後之情，有原審八十九年八月十一日勘驗
    筆錄、八十九年八月十八日審判筆錄、照片在卷可徵。依此，應可推斷唐重生乃
    因拉滑套未拉至底，致子彈雖未上膛，仍使擊錘固定在後。細究多年使用槍械之
    唐重生何以未能將滑套拉至底，惟一合理之解釋為唐重生因遭被告第一發射擊要
    害後，欲拉滑套上膛射擊被告，體力卻已不支，此部分與被告所稱當時唐重生拔
    槍時，未見唐重生有拉滑套動作，伊對唐重生射擊第一槍後，唐重生邊退至馬偕
    藥局，邊回頭以左手置於右手槍枝之滑套處等語相符。
  (七)另據偵查卷附內政部警政署刑事警察局八十八年七月十四日刑鑑字第六六八二三
    號之鑑驗通知書（見偵查卷第一三七頁），認被告於測謊前會談中，陳述五月二
    十七日在台北市○○街與唐重生不期而遇，便向前打招呼，不料看見唐某拔槍，
    才開槍反擊。經 Polygraph儀器以ZCT、SAT諸法測試，經比對分析，綜合測試結
    果，被告對本案並未說實話，按測謊調查，係利用一般被測謊者說謊時，每有情
    緒波動之反應，用以判別是否說謊，供資參考，進而搜查蒐集證據，突破被測者
    之心防，探求事實，故測謊調查僅得止於證明被測謊者所述不實，其憑信力若何
    ，仍應依職權為必要之調查，藉以究明實質的真實之所在，尚不能徒以有此事實
    之存在，遽採為被測者有罪之犯罪證據，最高法院八十八年度台上字第五四一號
    判決可參。本案就上開測試結果而言，被告對該主題有說謊反應。另依前述被告
    及證人李瓊之證詞，若果如被告所言案發當時係因唐重生先持槍指向伊，伊基
    於防衛之意思，用手撥開唐重生之槍頭後，迅即以左手由左褲袋掏出Beretta 手
    槍，並拉上膛，再右手持搶連發三槍。惟被告供稱在唐重生中第一槍後逃往馬偕
    藥局時才見唐重生拉滑套準備射擊，則被告朝唐重生上半身（見原審卷第一五九
    頁背面）射擊第一槍時，被告並非處於現實之危害情況中，又被告既已射中唐重
    生之要害（按人體上半身乃各種臟器所在，以槍枝朝人體上半身發射，即有可能
    置人於死地，此乃一般經驗法則），唐重生逃往馬偕藥房方向時，果如被告所言
    係基於正當防衛之意思，則在唐重生要害已中彈之後，被告可儘先逃逸。斯時唐
    重生胸部中彈，傷勢嚴重，生命垂危時，亦應已排除，被告應無再行射擊防衛之
    必要，被告對唐重生之要害射擊第一槍後，被告之危害已不存在，乃被告竟仍朝
    唐重生繼續發射二槍，顯見被告欲置唐重生於死之犯意甚明，故前開鑑驗結果堪
    予採認。
  (八)綜上所述，本案係被告與唐重生因談判不協，經一陣拉扯之後，二人持槍對峙之
    際，被告甲○○乃基於殺人之犯意，近距離朝唐重生之胸前要害擊發第一槍；唐
    重生要害中彈後，奮力往馬偕藥房方向逃命時，乃回頭側身將槍朝向被告，惟因
    體力不支未能將滑套拉至底，致擊錘固定在後卻未上膛，被告於唐重生持槍對己
    之際，復朝唐重生連發二槍之情，堪以認定。職是，唐重生雖取槍朝向被告，然
    並未拉滑套使子彈上膛，此為被告所認識（見原審卷第一五九頁背面）；於中彈
    後雖仍回頭將槍口朝向被告，然斯時唐重生已因要害中彈往馬偕藥房方向逃命，
    其舉槍朝向被告之目的應係為防衛被告繼續對己開槍。再者，被告於射擊第一槍
    之際，槍口距唐重生僅約五十六公分至七十六公分之間，約一手臂長之近距離下
    ，其先於唐重生完成射擊準備，並取得優先射擊之時機，若被告確係基於正當防
    衛意思，應可採取朝非心肺要害部分之防衛手段，惟被告竟自唐重生之右側前方
    ，以水平略往下之角度，朝唐重生胸部射擊一發子彈，致該子彈自唐重生之右前
    胸進入，穿過胸腔，傷及右肺、心臟後，貫穿右肺、心臟後，自左背後肩胛部下
    方距地高一二二公分射出：唐重生要害中彈後，體力不支，負傷朝馬偕藥房行進
    ，側身回頭以置於腰際之右手持槍朝向被告之際，距被告已有五、六步之遠，有
    證人陳嘉善之證述可稽（見偵查卷第一七０頁），參以被告第一槍以近距離射擊
    唐重生胸部要害，對唐重生之生命已造成重大危害之情難謂無認識，則在唐重生
    仍盡餘力雙手持槍朝向被告之際，被告應可採閃避或其他除槍擊外之防衛方式，
    藉以排除唐重生之加害，惟仍續朝唐重生射擊二槍，其中一槍子彈貫穿唐重生右
    大腿，致大量出血，足見被告當時確係基於殺人故意而對唐重生連續擊發三槍無
    誤。
  (九)另告訴人等主張被告於案發前有與阿青聯繫，且案發後被告行動電話之通聯紀錄
    顯示阿青連續多次來電留言表示其所在地點，且其所在地點與案發地點顯有地緣
    關係。足見被告確係預謀殺人，且呼叫友人前往助陣，幫忙及掩護被告犯案云云
    。然按被告坦承於案發前曾與萬堂阿青聯繫．表示阿青與唐重生係同公司，因當
    時立場尷尬，想有中間人協調，但阿青當時電話中表示無法及時趕來，尚需約一
    個多小時才能來，案發當時伊未帶行動電話下車，阿青電話在電話簿裡，其所有
    東西均放在車上，案發後伊因驚恐過度，已忘記車停在吉林路與無名巷口，逕搭
    計程車離去，所以伊並不知道阿青後來有來電等語。查阿青的來電紀錄中：「當
    晚十八時零一分：阿達（指甲○○）我人在吉林路、農安街口之福客多門口等你
    ；十八時零七分：阿達我人在農安街口、吉林路口車上等你；十八時十分：阿達
    我人在吉林路、農安街口，等你電話；十八時十九分：阿達我已到達，十八點到
    現在，現二十分了，有無事倩，等你到電話為止；十八時五十七分：阿達我阿青
    ，新的電話號碼0000000000，我現往環河南路，過桂林路，我快到了
    ；二十時十一分：阿達兄弟在等你電話，我人在環河南路，現在麥當勞等你，你
    回讓我放心；二十時十三分：阿達我在麥當勞，看要回我一通電話」。且被告供
    稱於案發前曾與阿青聯繫，原想請阿青前來協調解決伊與唐重生間之積怨，阿青
    於電話中表示無法及時趕來，嗣阿青於當日十八時零一分電話聯絡被告告知其已
    在吉林路、農安街口，及嗣後數通電話均在告知被告其所在位置供被告與其聯絡
    ，核與被告稱阿青曾表示需一個多小時才能前來相符；因當日案發後，電視新聞
    快報即已報導該槍擊案件，故阿青縱使係見新聞快報而得知唐重生被殺之消息乃
    密集與被告聯繫，因被告下午五時許才與阿青聯絡表示要與唐重生解決糾紛，無
    論阿青係基於關心唐重生或被告而密集與被告聯繫，此均為人之常情，告訴人等
    徒以阿青於案發後與被告密集聯繫即認為被告係預謀殺人且事先呼叫友人助陣、
    幫忙及掩護被告犯案，顯屬臆測之詞。
  (十)告訴人等另主張據不可曝光之證人告知，案發當日被告實係從唐重生前女友藍天
    （即張鳳娟）家中出門，係因藍天當時與被告為男女朋友關係，被告係因為藍天
    與唐重生間有借款糾紛，被告為替藍天解決而預謀殺害唐重生，且主張藍天住處
    離案發現場不遠，且藍天為唐重生前女友，清楚唐重生生活作息，案發當日係藍
    天與唐重生通過電話後，確定唐重生欲前往馬偕藥房打針，因而掌握唐重生行蹤
    ，催促被告出門至馬偕藥房附近埋伏等候預謀殺害唐重生云云：惟按被告當日與
    女友林美瑤整日匿居賓館，至當日下午近五時始離開賓館送女友回家途中經過農
    安街才瞥見唐重生，並非如告訴人所主張案發當日被告係在藍天家中，經藍天告
    知唐重生行蹤後，而前往埋伏等倩，此有證人林美瑤之證詞在卷可稽（見原審卷
    第三三七至三三八頁）；另藍天於偵訊時供稱：與被告僅是普通朋友，平常並未
    聯繫，最後一次見到被告是今（按八十八）年二月間，與被告並無同居關係也無
    發生過性行為等語。足見告訴人等之主張並無依據。
三、核被告所為係犯刑法第二百七十一條第一項殺人罪。原審就此部分據以論罪科刑
    ，固非無見，惟查被告所為並不該當正當防衛（理由同前述），原判決竟認被告
    係正當防衛過當，自非允洽。被告上訴主張其係正當防衛云云，認原判決認其係
    防衛過當，指摘原判決不當為無理由。檢察官認被告以其自備之手槍朝唐重生要
    害射擊，又在唐重生欲脫離現場時，仍緊追射擊，顯有殺人故意為有理由，原判
    決此部分既有違誤，自應由本院就殺人及定執行部分撤銷改判。爰審酌被告挾持
    人質企圖擺脫警方追捕，嚴重影響社會治安，及為商議賭債糾紛，竟因談判不協
    ，而謀殺人犯意，而連續槍擊唐重生致死之犯罪動機、目的、手段，與被害人平
    日關係並非友善、犯罪所生之損害及犯罪後態度等一切情狀，乃量處如主文第二
    項所示之刑，以資懲儆。又被告所犯殺人犯行，依其犯罪之性質，併予宣告褫奪
    公權捌年。另附表所示之槍枝經內政部警政署刑事警察局鑑驗結果均屬違禁物，
    應宣告沒收。
據上論斷，應依刑事訴訟法第三百六十九條第一項前段、第三百六十四條、第二百九
十九條第一項前段，刑法第二百七十一條第一項、第三十八條第一項第一款、第三十
七條第二項，判決如主文。
本案經檢察官張啟彬到庭執行職務。
中    華    民    國    九十一    年      九        月       十一       日
                            臺灣高等法院刑事第十九庭
                                審判長法  官  許  國  宏
                          法  官  林  勤  純
                                      法  官  洪  光  燦
右正本證明與原本無異。
如不服本判決應於收受送達後十日內向本院提出上訴書狀，其未敘述上訴之理由者並
得於提起上訴後十日內向本院補提理由書（均須按他造當事人之人數附繕本）。
                                      書記官  陳  玉  嬋
中    華    民    國    九十一    年      九        月       十六       日
附錄本案論罪科刑法條：
刑法第二百七十一條第一項：
殺人者，處死刑、無期徒刑或十年以上有期徒刑。
附表：
┌───────────────────┬───────────┐
│  槍        枝        種        類    │槍  枝  管  制  編  號│
├───────────────────┼───────────┤
│美國ＢＥＲＥＴＴＡ廠九二ＦＳ型口徑九釐│0000000000號│
│米之制式半自動手槍，槍號為Ｌ三四五七七│                      │
│Ｚ，槍管內具六條右旋之來復線          │                      │
└───────────────────┴───────────┘
